ACORDAO-COMPLETO-2465091

ACÓRDÃO 7277/2021 ATA 13/2021 - PRIMEIRA CÂMARA

VISTOS, relatados e discutidos esses autos de aposentadoria de Leão Xavier da Costa Neto no cargo de professor do Instituto Federal de Educação, Ciência e Tecnologia do Rio Grande do Norte. 
ACORDAM os Ministros do Tribunal de Contas da União, reunidos em sessão da 1ª Câmara, ante as razões expostas pelo Relator, e com fundamento nos artigos 71, inciso III, da Constituição Federal de 1988, 1º, inciso V e 39, inciso II, da Lei 8.443/1992, 1º, inciso VIII, 259, inciso II e 260, § 1º, do Regimento Interno, e 4º, inciso I, da Resolução TCU 315/2020, em:
9.1. considerar ilegal o ato de aposentadoria de Leão Xavier da Costa Neto e negar-lhe registro;
9.2. determinar ao Instituto Federal de Educação, Ciência e Tecnologia do Rio Grande do Norte que:
9.2.1. acompanhe o desfecho do julgamento do Mandado de Segurança 0805336-97.2017.4.05.8400, ainda sem trânsito em julgado, que tramita na 1ª Vara Federal do Rio Grande do Norte e, caso haja decisão final desfavorável ao interessado, promova seu retorno à atividade, visto que ele não implementa os requisitos para a aposentadoria;
9.2.2. comunique o interessado do teor desta decisão, no prazo de 30 (trinta) dias;
9.2.3. no prazo de 30 (trinta) dias, contados da ciência da decisão, envie a este Tribunal documentos comprobatórios de que o interessado está ciente do presente julgamento.

Ato de aposentadoria emitido pelo Instituto Federal de Educação, Ciência e Tecnologia do Rio Grande do Norte.

Primeira Câmara

3. Interessado: Leão Xavier da Costa Neto (XXX.817.904-XX).

13.1. Ministros presentes: Walton Alencar Rodrigues (Presidente), Benjamin Zymler, Vital do Rêgo e Jorge Oliveira (Relator).
13.2. Ministro-Substituto presente: Augusto Sherman Cavalcanti.

JORGE OLIVEIRA

Adoto como relatório a instrução elaborada pela Secretaria de Fiscalização de Integridade de Atos e Pagamentos de Pessoal e de Benefícios Sociais (Sefip) , que obteve a anuência do representante do Ministério Público junto ao TCU (MPTCU) :
"INTRODUÇÃO 
1.	Trata-se de ato de concessão de aposentadoria de LEÃO XAVIER DA COSTA NETO no cargo de Professor do Instituto Federal de Educação, Ciência e Tecnologia do Rio Grande do Norte submetido, para fins de registro, à apreciação do Tribunal de Contas da União (TCU) , de acordo com o art. 71, inciso III, da Constituição Federal. 
2.	O ato foi cadastrado e disponibilizado ao TCU por intermédio do Sistema E-Pessoal, na forma da Instrução Normativa TCU 78/2018.
EXAME TÉCNICO  
3.	A aposentadoria se deu na modalidade voluntária, com proventos integrais, calculados com base na última remuneração do cargo em que se deu a aposentadoria, com fundamento no art. 6º da Emenda Constitucional 41/2003, c/c o art. 40, § 5º, da Constituição Federal, com a redação dada pela Emenda Constitucional 20/1998.
4.	O Gestor de Pessoal informou no ato que a concessão da aposentadoria se deu com base em decisão judicial. Tal decisão judicial, que ainda não transitou em julgado, foi anexada ao ato.
5.	Segundo esse documento, constata-se que o interessado teve reconhecido pelo Poder Judiciário como tempo de efetivo exercício de magistério o período em que esteve afastado nos períodos de 20/8/1993 a 20/2/1996 e 6/5/2007 a 6/11/2008 enquanto esteve participando em programas de mestrado e doutorado.
6.	Em razão disso (preenchimento do tempo mínimo de exercício do magistério e dos demais requisitos) , o Poder Judiciário determinou ao Instituto Federal de Educação, Ciência e Tecnologia do Rio Grande do Norte que concedesse aposentadoria ao interessado com base no fundamento supracitado.
7.	A jurisprudência deste Tribunal, a exemplo do Acórdão 3430/2015-TCU-Primeira Câmara (Ministro-Relator Bruno Dantas) é no seguinte sentido: 'Entende-se como efetivo exercício das funções de magistério, para efeitos da aposentadoria especial de professor, apenas o tempo de serviço prestado em sala de aula ou o tempo no exercício de funções de direção, coordenação e assessoramento pedagógico, desde que exercidas em estabelecimentos de ensino básico, por professores de carreira, excluídos os especialistas em educação. O tempo de serviço relativo a licenças ou afastamentos para a realização de cursos de qualquer natureza não se enquadra no conceito acima, só podendo ser computado para fins de aposentadoria ordinária'.
8.	Considerando a jurisprudência deste Tribunal, não seria possível computar como efetivo exercício de magistério o tempo que o servidor esteve afastado participando em programas de mestrado ou doutorado. Em razão disso, o interessado não implementaria os requisitos da aposentadoria.
9.	É evidente que não cabe ao TCU discutir ou desconstituir decisões judiciais transitadas ou não em julgado. Não pode o TCU negar a força da decisão judicial, por discordar de seus fundamentos e, muito menos, determinar o descumprimento da sentença, ainda que flagrantemente ilegal, injusta e incorreta.
10.	Todavia, a existência de decisão judicial ou administrativa contrária ao entendimento do TCU não impede a apreciação do ato para fins de registro. Em apreciação de atos de pessoal, o TCU pode manifestar entendimento diferente do declarado por outras instâncias do Poder Judiciário ou da Administração Pública, inclusive mediante o julgamento pela ilegalidade dos atos de aposentadoria amparados por decisão judicial.
11.	O TCU exerce a sua jurisdição independentemente das demais instâncias. O Tribunal possui competências próprias e privativas, estatuídas pela Constituição Federal e pela sua Lei Orgânica, inexistindo vinculação entre o processo do TCU e outro versando sobre idêntica matéria no âmbito do Poder Judiciário ou da Administração Pública.
12.	Cabe esclarecer que é firme o entendimento deste Tribunal de que as decisões de órgãos do Poder Judiciário ou da Administração Pública não podem compelir esta Corte de Contas a registrar ato de concessão.
13.	Portanto, o TCU pode promover apreciação de mérito pela ilegalidade de ato de pessoal, em posição contrária ao decidido pelo Poder Judiciário. Todavia, respeitando a instância judicial, não serão propostas por esta Unidade Técnica determinações para a supressão dos proventos, em virtude de o servidor estar amparado por decisão judicial.
14.	Por fim, vale destacar que o aludido ato deu entrada neste Tribunal há menos de cinco anos, não sendo aplicável, portanto, o procedimento de contraditório e ampla defesa determinado pelo Acórdão 587/2011-TCU-Plenário.
CONCLUSÃO 
15.	A abrangência e a profundidade das verificações levadas a efeito fundamentam convicção de que o ato de aposentadoria deve ser apreciado pela ilegalidade, em virtude de o servidor não ter implementado os requisitos da aposentadoria.
PROPOSTA DE ENCAMINHAMENTO 
16.	Ante o exposto, com fundamento nos arts. 71, inciso III, da Constituição Federal, 1o, inciso V, e 39, inciso II, da Lei 8.443/1992 e 260, § 1o, do Regimento Interno do Tribunal de Contas da União, propõe-se:
a) considerar ilegal e negar o registro do ato constante do presente processo.
b) determinar, com fundamento no art. 4º, inciso I, da Resolução TCU 315/2020, ao Instituto Federal de Educação, Ciência e Tecnologia do Rio Grande do Norte que:
b.1) acompanhe o desfecho do julgamento do Mandado de Segurança 0805336-97.2017.4.05.8400, ainda sem trânsito em julgado, que tramita na 1ª Vara Federal do Rio Grande do Norte. Havendo decisão final desfavorável ao interessado, deverá promover o retorno à atividade, visto que ele não implementa os requisitos da aposentadoria;
b.2) comunique o interessado do teor desta decisão, no prazo de 30 (trinta) dias;
b.3) no prazo de 30 (trinta) dias, contados da ciência da decisão, envie a este Tribunal documentos comprobatórios de que o interessado está ciente do julgamento deste Tribunal."
É o relatório.

não há

Procurador Marinus Eduardo De Vries Marsico

APOSENTADORIA. PROFESSOR. CONTAGEM DE TEMPO REFERENTE A AFASTAMENTO PARA ESTUDOS, COM BASE EM DECISÃO JUDICIAL NÃO TRANSITADA EM JULGADO. ILEGALIDADE. NEGATIVA DE REGISTRO. DETERMINAÇÕES.

APOSENTADORIA (APOS)

Está em análise, neste processo, a aposentadoria de Leão Xavier da Costa Neto no cargo de professor do Instituto Federal de Educação, Ciência e Tecnologia do Rio Grande do Norte.
2. A Sefip observou que a concessão de aposentadoria se deu com base em decisão judicial, não transitada em julgado, mediante a qual o interessado teve reconhecido como tempo de efetivo magistério o período em que esteve afastado participando de programas de mestrado e doutorado, a saber, 20/8/1993 a 20/2/1996 e 6/5/2007 a 6/11/2008, respectivamente. Diante disso, e considerando a jurisprudência do TCU, no sentido de não ser possível computar como de efetivo exercício de magistério o tempo que o servidor esteve afastado para a realização de cursos de qualquer natureza, a Sefip propõe o julgamento pela ilegalidade do ato, sem determinação para suspensão dos proventos, uma vez que o servidor se encontra amparado por decisão judicial. O MPTCU acompanhou a unidade instrutiva.
3. Registro minha concordância com a análise da Sefip, cujos fundamentos incorporo a estas razões de decidir. Por sua clareza ao examinar a questão, transcrevo trecho do voto condutor do Acórdão 3430/2015-TCU-Primeira Câmara, da relatoria do Ministro Bruno Dantas:
"3.	De fato, assiste razão ao Parquet especializado, pois o direito à aposentadoria especial de professor de que trata o art. 40, § 5º, da Constituição Federal de 1988, com a redação dada pela Emenda Constitucional 20/1998, tem como requisito a comprovação de tempo de serviço exclusivamente no 'efetivo exercício das funções de magistério na educação infantil e no ensino fundamental e médio'.
4.	Para este fim, entende-se como efetivo exercício das funções de magistério apenas o tempo de serviço prestado em sala de aula (Enunciado 726 da Súmula de Jurisprudência do Supremo Tribunal Federal) ou o tempo no exercício de funções de direção, coordenação e assessoramento pedagógico, desde que tais funções tenham sido desempenhadas em estabelecimentos de ensino básico, excluídos os especialistas em educação, conforme deixou assente o STF no julgamento da Ação Direta de Inconstitucionalidade 3.772/DF, cuja ementa transcrevo a seguir:
'EMENTA: AÇÃO DIRETA DE INCONSTITUCIONALIDADE MANEJADA CONTRA O ART. 1º DA LEI FEDERAL 11.301/2006, QUE ACRESCENTOU O § 2º AO ART. 67 DA LEI 9.394/1996. CARREIRA DE MAGISTÉRIO. APOSENTADORIA ESPECIAL PARA OS EXERCENTES DE FUNÇÕES DE DIREÇÃO, COORDENAÇÃO E ASSESSORAMENTO PEDAGÓGICO. ALEGADA OFENSA AOS ARTS. 40, § 5º, E 201, § 8º, DA CONSTITUIÇÃO FEDERAL. INOCORRÊNCIA. AÇÃO JULGADA PARCIALMENTE PROCEDENTE, COM INTERPRETAÇÃO CONFORME. I - A função de magistério não se circunscreve apenas ao trabalho em sala de aula, abrangendo também a preparação de aulas, a correção de provas, o atendimento aos pais e alunos, a coordenação e o assessoramento pedagógico e, ainda, a direção de unidade escolar. II - As funções de direção, coordenação e assessoramento pedagógico integram a carreira do magistério, desde que exercidos, em estabelecimentos de ensino básico, por professores de carreira, excluídos os especialistas em educação, fazendo jus aqueles que as desempenham ao regime especial de aposentadoria estabelecido nos arts. 40, § 5º, e 201, § 8º, da Constituição Federal. III - Ação direta julgada parcialmente procedente, com interpretação conforme, nos termos supra.' (DJe de 27/03/2009) .
5.	Por conseguinte, não se enquadra no conceito acima o tempo de serviço relativo a licenças ou afastamentos para a realização de cursos de qualquer natureza (como mestrado, doutorado ou especialização) , só podendo este tempo ser computado para fins de aposentadoria ordinária.
6.	Nesse sentido, aliás, já se manifestou esta Corte de Contas, conforme os seguintes precedentes:
'Sumário: Pedido de reexame. Aposentadoria especial de professor. Cômputo de tempo de serviço proveniente de período (01/03/1982 a 31/08/1984) em que a recorrente afastou-se para cursar pós-graduação. Possibilidade do cômputo deste tempo tão-somente para fins de aposentadoria ordinária, visto que, para fins de aposentadoria especial, é necessário que haja efetivo exercício em sala de aula, conforme jurisprudência pacífica deste Tribunal, bem assim do Superior Tribunal de Justiça - STJ e do Supremo Tribunal Federal - STF (Súmula/STF nº 726) . Argumentos insuficientes para modificar o teor do Acórdão recorrido. Conhecimento e negativa de provimento do recurso. Orientação. Ciência à recorrente.' (Acórdão 355/2006-TCU-Primeira Câmara, grifos acrescidos) 
'VOTO
15. É dizer, a aposentadoria especial é devida apenas ao professor ou professora no efetivo exercício do magistério, ou seja, ao ocupante do cargo de provimento efetivo de professor, e que esteja ministrando aulas (cf. Decisão nº 281/2001-TCU-1ª Câmara e Acórdão 401/2003-TCU-Segunda Câmara) .
16. Portanto, inexistindo dispositivo legal que equipare o cargo de auxiliar de ensino ao de professor, não há como aceitar o tempo exercido no primeiro para fins da aposentadoria especial que é reconhecida somente aos ocupantes do segundo.
17. Aliás, como bem observou a instrução da SERUR, ainda que fosse possível equiparar o cargo de auxiliar de ensino ao de professor, o interessado não contaria com o mínimo de 30 anos de efetivo exercício do magistério em sala de aula, ante o seu afastamento da UFSC, para realização de cursos, em dois períodos (5/9/73 a 15/12/75 e 16/12/75 a 30/9/76) , o que impediria a obtenção de aposentadoria especial, porquanto, nos termos da Súmula nº 726 do STF, 'para efeito de aposentadoria especial de professores, não se computa o tempo de serviço prestado fora da sala de aula'.' (Acórdão 267/2006-TCU-Primeira Câmara, grifos acrescidos) 
 'VOTO
 (...) 
7. No que se refere ao cômputo, para a obtenção de aposentadoria especial de professor, do tempo utilizado em afastamento relativo à realização de curso de doutorado, não assiste razão à recorrente.
8. Com efeito, a jurisprudência desta Corte é pacífica no sentido de que, para fins de aposentadoria especial de professor, somente é permitida a contagem de efetivo exercício em funções de magistério, desenvolvidas em salas de aula.' (Acórdão 1058/2013-TCU-Segunda Câmara) .
7.	Na mesma linha, cabe mencionar também o seguinte julgado do Superior Tribunal de Justiça:
'A contagem de tempo de serviço do professor, para fins de aposentadoria especial, se dá com a efetiva função de magistério (dentro de sala de aula) , não se computando aí períodos de licença, ainda que o objetivo de tais licenças tenha repercussão sobre o ensino em geral' (STJ, RMS 6031/RS, DJ 24.2.1997) ."
4. Voltando ao caso concreto, excluídos os períodos de afastamento, o servidor não possui tempo suficiente para se aposentar com fundamento no art. 40, § 5º, da Constituição Federal, devendo o ato ser considerado ilegal, com negativa de registro.
	5. No entanto, como a concessão está respaldada em decisão judicial, o pagamento dos proventos deve ser preservado, determinando-se ao órgão concedente que acompanhe o desfecho da referida ação, adotando as providências cabíveis em caso de decisão final desfavorável ao interessado. 
	6. Antes de finalizar, observo que o ato de concessão de aposentadoria ora examinado deu entrada no Tribunal há menos de cinco anos, o que afasta a aplicação do entendimento firmado pelo STF no RE 636.553, que fixou para o TCU prazo de cinco anos, a contar de seu ingresso, para apreciação de ato de admissão e de concessão de aposentadoria, reforma e pensão.
	Ante o exposto, VOTO no sentido de que o Tribunal adote a minuta de deliberação que ora submeto à apreciação deste Colegiado.
TCU, Sala das Sessões, em 27 de abril de 2021.
JORGE OLIVEIRA 
Relator